【裁判字號】    97,台上,6392
【裁判日期】    971211
【裁判案由】    偽造文書
【裁判全文】
最高法院刑事判決            九十七年度台上字第六三九二號
上  訴  人  台灣高等法院台中分院檢察署檢察官
被      告  甲○○
            乙○○
                    原住台灣省南投縣南投市○○路112號
上列上訴人因被告等偽造文書案件，不服台灣高等法院台中分院
中華民國九十五年一月二十五日第二審判決（九十三年度上訴字
第一五四三號，起訴案號：台灣南投地方法院檢察署九十年度偵
續一字第二號），提起上訴，本院判決如下：
    主  文
原判決撤銷，發回台灣高等法院台中分院。
    理  由
本件原判決以被告甲○○、乙○○被訴涉犯刑法第二百十六條、
第二百十條及第二百十七條之行使偽造私文書罪嫌。但經調查證
據結果，認被告二人之犯罪不能證明，因而維持第一審諭知被告
二人均無罪之判決，駁回檢察官在第二審之上訴；固非無見。
惟查：(一)、審理事實之法院，對於案內與待證事實有重要關係，
而屬依法應予調查之證據，茍未依法調查或雖已調查而未調查明
白，即與證據未經調查無異，如率行判決，其判決當然為違背法
令。又證據之證明力，固屬於法院判斷之自由，但不得違背經驗
法則及論理法則，如其判斷仍存有疑竇，則在應予調查之證據究
明釐清前，尚難遽採為被告有利或不利之認定。原判決謂告訴人
陳沛琦對於卷附民國八十六年五月十五日之系爭不動產買賣契約
書以及系爭三六六之二九地號土地登記申請書上「陳沛琦」之簽
名否認為真正，經第一審法院先後送往內政部警政署刑事警察局
及法務部調查局鑑定有關之筆跡是否為陳沛琦之親自簽名，均因
認可供比對之數量不足憑與待證簽名字跡認定異同而無法鑑定（
見原判決第七頁第十三至二十行）。如果無訛，能否單憑肉眼觀
察即可判斷前開陳沛琦簽名筆畫特徵之異同，尚非無疑。原審未
命陳沛琦提出八十六年所書與待鑑字跡相同書寫方式之簽名資料
，連同原鑑定資料，再送請原鑑定機關或其他專業機構鑑定系爭
上開文件上陳沛琦之簽名筆跡或所蓋「陳沛琦」之印文是否相符
，遽以依肉眼觀察南投縣名間鄉戶政事務所八十六年五月十五日
所核發印鑑證明上之陳沛琦簽名、印文、八十六年五月二十一日
之上開三六六及三六六之一九地號土地登記申請書、土地買賣所
有權移轉契約書上有關陳沛琦簽名及印文，不難發現與八十六年
五月十五日所簽訂之不動產買賣契約書、三六六之二九地號土地
登記申請書上之陳沛琦印文相同，而簽名之筆畫特徵亦極為相似
，經研判兩類筆跡不排除係同一人書寫之可能性云云（見原判決
第七頁倒數第八行至次頁第一行），為被告等有利認定之依據，
尚嫌速斷。(二)、法院因調查證據及犯罪情形，得實施勘驗，刑事
訴訟法第二百十二條定有明文。審判中之勘驗，係由法院、審判
長、受命法官透過感官知覺之運用，觀察現存物體（包含人之身
體）狀態、或場所之一切情狀，就其接觸觀察所得之過程，依其
認知，藉以發見證據，而為判斷犯罪情形之調查證據方法。勘驗
之目的，在於檢查證據，或為物證之實驗，藉以發見證據及犯罪
情形，作為證據資料。故同法第四十二條第一項明定勘驗應製作
筆錄，記載實施之年、月、日及時間、處所並其他必要之事項。
所稱「其他必要之事項」，係指勘驗應記載勘驗始末及其內容，
並履行法定之方式而言。原判決說明依肉眼觀察卷附名間鄉戶政
事務所八十六年五月十五日所核發印鑑證明上陳沛琦簽名及印文
、八十六年五月二十一日系爭三六六及三六六之一九地號土地登
記申請書、土地買賣所有權移轉契約書上有關陳沛琦簽名及印文
，不難發現與上開八十六年五月十五日所簽訂之不動產買賣契約
書、系爭三六六之二九地號土地登記申請書上之陳沛琦印文相同
，而簽名之筆畫特徵亦極為相似，經研判兩類筆跡不排除係同一
人書寫之可能性；似以勘驗比對前開文件為證據方法。然原審並
未依勘驗之規定，製作勘驗筆錄，且未於審判期日就比對之結果
依法踐行調查程序，給予被告等辯論之機會，遽自行比對印文及
簽名筆畫，而為被告等有利認定之論據，難謂適法。(三)、系爭卷
附八十六年五月十五日之不動產買賣契約書第三條記載，契約成
立時乙○○付定金新台幣（下同）一百四十五萬元為價金之一部
，並經由陳沛琦收足，不另立收據。而簽約當日乙○○並交付二
張支票，即發票人為台中市第七信用合作社之支票，付款人為台
灣省合作金庫台中支庫，號碼分別為ＵＡ0000000號、ＵＡ00000
00號，面額各為三十萬元及五十萬元之支票，有該支票影本二張
可稽。然依卷附上開支票背面顯示，ＵＡ0000000 號支票係由代
書陳振民背書取款、ＵＡ0000000 號支票係由謝木榮背書取款。
陳沛琦既否認賣土地收取該款項，而聲請傳喚陳振民、謝木榮作
證調查，似非無傳喚調查之必要，原審逕以由何人在支票上背書
取款，乃陳沛琦個人取得支票後如何運用之事，不影響上開土地
買賣之成立，認無傳喚該二人作證調查之必要，亦嫌調查未盡。
檢察官上訴意旨指摘原判決不當，非無理由。應認有撤銷原判決
發回更審之原因。
據上論結，應依刑事訴訟法第三百九十七條、第四百零一條，判
決如主文。
中    華    民    國  九十七  年   十二   月   十一   日
                      最高法院刑事第九庭
                          審判長法官  洪  文  章
                                法官  王  居  財
                                法官  郭  毓  洲
                                法官  黃  梅  月
                                法官  邱  同  印
      本件正本證明與原本無異
                                      書  記  官
中    華    民    國  九十七  年   十二   月   十六   日
                                                      K


司法院資訊處製作；財團法人民間司法改革基金會備份。
